【裁判字號】    90,重訴,637
【裁判日期】    920625
【裁判案由】    分割共有物
【裁判全文】
臺灣臺南地方法院民事判決  九十年度重訴字第六三七號
    原      告  台南縣學甲鎮公所
    法定代理人  甲○○
    訴訟代理人  蘇明道律師
    被      告  己○○      住台北縣新店市○○○街一七號一樓
                庚○○      住.
                戊○○      .
                乙○○○    住.
                辛○○      住.
                丁○○      住.
                            十.
                丙○○○    住.
    共      同
    訴訟代理人  壬○○      住.
右當事人間請求分割共有物事件，本院判決如左：
    主      文
兩造共有坐落台南縣學甲鎮○○段一二二六地號、地目建、面積壹陸貳伍點陸柒平方
公尺土地應分割如附圖第貳方案所示：編號乙部分、面積壹肆陸柒點陸陸平方公尺，
分歸原告取得；編號甲部分、面積壹伍捌點零壹平方公尺，分歸被告按原應有部分比
例保持共有。
訴訟費用由兩造依附表所示之訴訟費用分擔比例負擔。
    事實及理由
一、原告起訴主張：坐落台南縣學甲鎮○○段一二二六地號、地目建、面積一六二五
    點六七平方公尺之土地（下稱系爭土地）係兩造所共有，各共有人之應有部分如
    附表所示。按各共有人除共有物之使用目的不能分割或契約訂有不分割之期限外
    ，得隨時請求分割共有物，民法第八百二十三條第一項規定甚明。本件兩造對系
    爭土地之分割方法未能協議，亦無因物之使用目的而不能分割或契約訂有不分割
    期限之情形，且系爭土地經分割後，兩造間對土地之使用經濟價值均能提高，是
    基於經濟效用，公平原則，原告主張以如附圖第一方案所示方法分割，較為妥適
    等情；並聲明：(一)兩造共有之系爭土地應分割如附圖第一方案所示：編號乙部分
    、面積一四六七點六六平方公尺分歸原告取得；編號甲部分、面積一五八點零一
    平方公尺分歸被告按原應有部分比例保持共有。(二)訴訟費用由被告負擔。
二、被告則以：被告就系爭土地分割後之部分願按原應有部分比例繼續保持共有，惟
    如照原告所主張之分割方案，被告分得分割後之土地，無法作二間建地利用，如
    作一間建地利用則太大，無形中形成浪費。又原告所有土地面積大於被告之土地
    面積，原告較好規劃，且依我國民間建築每間以面寬四點五公尺為標準，故應以
    被告主張如附圖第三方案所示方法分割，較為合理等語，資為抗辯；並聲明：求
    為判決：兩造共有之系爭土地應分割如附圖第三方案所示：編號乙部分、面積一
    四六七點六六平方公尺分歸原告取得；編號甲部分、面積一五八點零一平方公尺
    分歸被告按原應有部分比例保持共有。
三、經查：系爭土地為學甲鎮（原告為管理者）及被告所共有，各共有人之應有部分
    如附表所示。又系爭土地之使用分區為住宅區，並無不能分割之情形，而共有人
    亦無不分割之特約，惟對於分割方法迄未能達成協議之事實，已據原告提出土地
    登記謄本、地籍圖謄本及學甲鎮公所都市計畫土地使用分區（或公共設施用地）
    證明書為證，且為被告所不爭，堪信為真實。按各共有人得隨時請求分割共有物
    ；又共有物之分割方法，不能協議決定者，法院得因任何共有人之聲請，命以原
    物分配於各共有人，民法第八百二十三條第一項前段、第八百二十四條第二項第
    一款分別定有明文。本件系爭土地為兩造所共有，雙方既未定有不分割之特約，
    亦無因使用目的而不能分割情事，兩造復未能達成分割協議，則原告起訴請求裁
    判分割，依前揭說明，於法自無不合。
四、次按分割共有物之訴，係為使共有人就共有物消滅共有關係變為單獨所有，故以
    原物分配於各共有人時，應由法院斟酌當事人聲明、各共有人應有部分之比例、
    因聚族而居之傳統關係所處之位置、有無明示或默示之分管契約、共有物之性質
    、價格及利用價值、經濟效用等因素，依職權為適當之分配。茲審酌系爭土地北
    半部坐落有五棟建物；南半部則為閒置之空地，且臨十五公尺之建國路，有本院
    九十年十二月六日勘驗筆錄及台南縣佳里地政事務所九十一年十二月十八日土地
    複丈成果圖在卷足憑，是系爭土地如以附圖所示第一方案分割，則被告所分得之
    部分，其土地寬度為六公尺，分為二戶，尚未符合臺灣省畸零地使用規則第三條
    第一項第一款規定於住宅區之一般建築用地，正面路寬超過七公尺至十五公尺之
    最小寬度須達三點五公尺之標準，如此一來，將無助於所有人充分利用系爭土地
    之目的，且使系爭土地之經濟效用及其未來發展性受到限制，因之，如以此方案
    分割，將使系爭土地無法發揮最大之經濟效用，尚非適宜。惟依兩造之方案，被
    告所取得之土地位置係面臨十五公尺之路地，經濟價值較高，倘以如附圖所示第
    三方案分割，對於原告亦顯失公平。因之，本件斟酌上開情狀、各共有人之意願
    、土地分割後之地形、臨路情形、交通狀況、經濟效用及其未來發展性等一切情
    狀，本院認採如附圖第二方案所示之分割方法，應符合系爭土地之整體利益，較
    為適當。爰依民法第八百二十四條第二項第一款規定，將兩造共有之系爭土地分
    割如附圖第二方案所示：編號乙部分、面積一四六七點六六平方公尺分歸原告取
    得；編號甲部分、面積一五八點零一平方公尺分歸被告按原應有部分比例保持共
    有。
五、結論：本件原告之訴為有理由，依民事訴訟法第七十八條、第八十一條第二款、
    第八十五條第一項但書，判決如主文。
中      華      民      國    九十二    年      六      月    二十五    日
                                臺灣臺南地方法院民事第四庭
~B法      官  張季芬
右為正本係照原本作成
如對本判決上訴，須於判決送達後廿日內向本院提出上訴狀
中      華      民      國    九十二    年      六      月    二十五    日
~B法院書記官  汪姿秀
~F0
~T40
附表：
    ┌───────┬────────────────────┬─────────┐
    │    共有人    │   應有部分及訴訟費用分擔比例           │  備註            │
    ├───────┼────────────────────┼─────────┤
    │    學甲鎮    │   一千六百七十七分之一千五百十四       │                  │
    ├───────┼────────────────────┼─────────┤
    │    己○○    │   一萬一千七百三十九分之一百六十三     │                  │
    ├───────┼────────────────────┼─────────┤
    │    庚○○    │   一萬一千七百三十九分之一百六十三     │                  │
    ├───────┼────────────────────┼─────────┤
    │    戊○○    │   一萬一千七百三十九分之一百六十三     │                  │
    ├───────┼────────────────────┼─────────┤
    │    采栖國偉  │   一萬一千七百三十九分之一百六十三     │                  │
    ├───────┼────────────────────┼─────────┤
    │    辛○○    │   一萬一千七百三十九分之一百六十三     │                  │
    ├───────┼────────────────────┼─────────┤
    │    丁○○    │   一萬一千七百三十九分之一百六十三     │                  │
    ├───────┼────────────────────┼─────────┤
    │    丙○○○  │   一萬一千七百三十九分之一百六十三     │                  │
    └───────┴────────────────────┴─────────┘
本件起訴日期為民國九十年八月十五日。


司法院資訊處製作；財團法人民間司法改革基金會備份。
